臺灣高等法院刑事判決　　　　　　　　96年度上易字第1521號
上　訴　人　臺灣臺北地方法院檢察署檢察官
被　　　告　甲○○
上列上訴人因被告偽造文書案件，不服臺灣臺北地方法院96年度
易字第752號，中華民國96年6月4日第一審判決（起訴案號：臺
灣臺北地方法院檢察署96年度偵字第16579號），提起上訴，本
院判決如下：
    主  文
上訴駁回。
    理  由
一、公訴意旨略以：被告甲○○係海洋餐坊（設在臺北市○○區
    ○○街2段54號5樓之1）之登記負責人，海洋餐坊出具之「
    各類所得扣繳暨免扣繳憑單」（下稱扣繳憑單）為其因公司
    業務所製作之文書，其明知乙○○業於民國91年6、7月間離
    職，自92年起即未在海洋餐坊任職或領取何薪資，竟與真實
    姓名、年籍不詳之劉姓成年男子共同基於行使業務上登載不
    實文書之犯意聯絡，於93年間製作記載乙○○自海洋餐坊領
    取新臺幣（下同）24萬元薪資不實事項之扣繳憑單，並將該
    薪資列為勞務成本，據以作成營利事業所得稅結算申報書，
    持向財政部臺北市國稅局萬華稽徵所行使，虛報乙○○於92
    年間在海洋餐坊領取薪資24萬元，足生損害於乙○○、稅捐
    稽徵機關對於稅捐課徵及管理之正確性（因海洋餐坊並未因
    該虛報薪資而逃漏稅捐，被告所涉違反稅捐稽徵法部分，已
    經公訴人另為不起訴處分），因認被告係犯刑法第216、215
    條之行使業務登載不實文書罪。
二、按犯罪事實應依證據認定之，無證據不得推定其犯罪事實；
    而不能證明被告犯罪者，應諭知無罪之判決，刑事訴訟法第
    154條第2項、第301條第1項分別定有明文。又事實之認定，
    應憑證據，如未能發現相當證據，或證據不足以證明，自不
    能以推測或擬制之方法，為裁判基礎；且認定犯罪事實所憑
    之證據，雖不以直接證據為限，間接證據亦包括在內，然而
    無論直接證據或間接證據，其為訴訟上之證明，須於通常一
    般之人均不致有所懷疑，而得確信其為真實之程度者，始得
    據為有罪之認定，倘其證明尚未達到此一程度，而有合理之
    懷疑存在而無從使事實審法院得有罪之確信時，即應由法院
    為諭知被告無罪之判決，亦經最高法院40年台上字第86號、
    76年度台上字第4986號著有判例意旨可資參照。
三、本件公訴意旨認被告涉犯行使業務登載不實文書罪嫌，無非
    係以被告自承曾將身分資料借予姓名、年籍不詳之劉姓友人
    開設海洋餐坊、被害人乙○○之證述，並有財政部臺北市國
    稅局萬華稽徵所函文、海洋餐坊92年度營利事業所得稅結算
    申報書、綜合所得稅給付清單、乙○○之92年度綜合所得稅
    核定通知書、臺北市商業管理處函文、臺北市營利事業統一
    發證設立登記資料書、臺北市營利事業統一發證商號欲查名
    稱申請表及被告之身分證影本等稅籍資料資為論據。訊據被
    告則堅詞否認有何公訴意旨所指之行使業務登載不實文書犯
    行，辯稱：伊確實將身分證資料借予姓名、年籍不詳之劉姓
    友人設立登記海洋餐坊，但伊未曾在海洋餐坊工作或領取薪
    資，伊本身不認識字，如何業務登載不實，且被害人乙○○
    也說沒跟伊見過面，伊當時是想說朋友商借，才借給人家，
    沒想到劉姓朋友還將伊借給他的郵局帳戶賣掉，伊因此還被
    判幫助詐欺罪，伊事後有去找劉姓朋友，但他已搬家而找不
    到人，顯見伊並無行使業務登載不實文書之犯行等語。
四、經查：
  (一)證人即被害人乙○○已於偵訊時一再證稱未曾任職於址設臺
    北市○○○路63號7 樓之海洋餐坊（臺灣板橋地方法院檢察
    署94年度交查字第2151號偵卷第15、20頁，事實上海洋餐坊
    並未設於該處，被害人乙○○係受財政部臺灣省北區國稅局
    中和稽徵所函文之誤導，詳下述），則公訴意旨認被害人乙
    ○○業於91年6、7月間自海洋餐坊離職，已與事實不符。而
    證人乙○○亦於原審審理時結證稱：「（問：你是否有在海
    洋餐坊任職過？）（答：沒有在海洋餐坊工作過，我是在同
    一個老闆所開的別家公司工作，我任職的那家公司叫黑祥餐
    坊是在漢口街上。）（問：你何時開始任職黑祥餐坊？）（
    答：約從87、88年至91年5、6月，我任職有3、4年，我負責
    放音樂。）（問：黑祥餐坊何時開始營業？）（答：黑祥餐
    坊一開始營業我就任職了，公司員工不少人約有二、三十人
    。）（問：黑祥餐坊老闆為何人？）（答：我們都只知道老
    闆的綽號為『吳大海』，不知道其真實姓名，年紀約中年。
    ）（問：在黑祥餐坊任職有無勞健保？）（答：都沒有。）
    （問：平日何人在發薪資？）（答：一個總務負責發薪水，
    我所記得的公司經理人員也都是綽號，但不知其真實姓名。
    ）（問：你如何知道黑祥餐坊公司老闆也有開設海洋餐坊？
    ）（答：因為我任職黑祥餐坊是朋友介紹的，黑祥餐坊是先
    開設的，後來才去開海洋餐坊，公司內的人都知道老闆另外
    開了海洋餐坊，平日無業務往來。）（問：你任職黑祥餐坊
    有無看過今日在庭被告？）（答：沒有。）（問：之前你在
    黑祥餐坊任職期間，是否都是用黑祥餐坊報稅？）（答：都
    是用黑祥餐坊，上面扣繳憑單負責人是何人因為很久了，所
    以不記得了，但我認為負責人名字不是我所知道綽號『吳大
    海』本人。）」（原審卷第17、18頁），並於偵訊時一再證
    稱被告係人頭、從未見過被告（臺灣臺北地方法院檢察署95
    年度他字第3464號偵卷第5、16頁）。綜此，顯見被害人乙
    ○○原先所任職者，係位於臺北市○○街之黑祥餐坊而非海
    洋餐坊，黑祥餐坊與海洋餐坊之實際負責人均為一位姓名、
    年籍不詳綽號「吳大海」之人所經營，被告僅為人頭，被害
    人乙○○從未在黑祥餐坊或海洋餐坊見過被告，則被告既僅
    為他人之人頭，是否有參與製作後行使業務登載不實文書之
    犯行，即非無疑。
  (二)由法務部戶役政連結作業系統之記載（原審卷第7頁），顯
    示被告為國小肄業，參酌被告現已66歲之齡，且被告書寫自
    己姓名又歪七扭八，則被告辯稱不認識字之情，尚非全然無
    據，被告有無能力行使業務登載不實之文書，亦非無疑。又
    由臺北市商業管理處檢附海洋餐坊之營利事業統一發證設立
    登記申請書等相關申登文件（臺灣臺北地方法院檢察署95年
    度偵字第16579號偵卷第25-29頁），顯示海洋餐坊係於91年
    5月2日申請設立登記，登記名義負責人為被告一人獨資經營
    ，營業處所設在臺北市萬華區○○○路63號7樓，而被害人
    乙○○證稱在黑祥餐坊任職3、4年、已於91年5、6月間離職
    ，均已如前述，顯見被害人乙○○所任職者確非海洋餐坊，
    則被告既非黑祥餐坊負責人，又未曾見過被害人乙○○，又
    如何將不認識之被害人乙○○列為海洋餐坊公司員工，並虛
    報其92年薪資，顯見實際申報海洋餐坊公司92年度員工薪資
    者，應另有其人。另被告從未設籍於臺北市萬華區○○○路
    63號7樓，且海洋餐坊所在地亦非該處，惟財政部臺灣省北
    區國稅局中和稽徵所94年12月5日北區國稅中和二字第09410
    40016號檢附被害人乙○○92年度綜合所得稅核定通知書時
    ，所一併檢附之掛號郵件收件回執、信封（臺灣板橋地方法
    院檢察署94年度交查字第2151號偵卷第4-7頁），均載明海
    洋餐坊所在地為臺北市萬華區○○○路63號7樓，而起訴書
    亦因此認定海洋餐坊係設於臺北市萬華區○○○路63號7樓
    ，而非申請登記時之臺北市○○區○○街2段54號5樓之1，
    顯見係原居住於臺北市萬華區○○○路63號7樓之人始為海
    洋餐坊實際負責人。
  (三)由財政部臺北市國稅局萬華稽徵所95年11月6日財北國稅萬
    華營所字第0950014994號函：「該商號（按：指海洋餐坊）
    92年度營利事業所得稅已依所得稅法第83條核定，應納稅額
    1,096,902元，若虛報薪資費用240,000元，不影響其應納稅
    額」之記載（臺灣臺北地方法院檢察署95年度偵字第16579
    號偵卷第4頁），顯見海洋餐坊並未因為虛報被害人乙○○
    在92年領取240,000元之薪資，即減少所應繳納之所得稅，
    而被告亦未因此而獲有利益，則被告有無在答應姓名、年籍
    不詳之劉姓友人登記為海洋餐坊之名義負責人外，再與海洋
    餐坊實際負責人為犯意聯絡，共同虛偽登載被害人乙○○在
    92年自海洋餐坊領取240,000元薪資之犯行，亦非無疑。況
    公訴人迄未提出其他積極證據，證明被告有與該海洋餐坊實
    際負責人為上開犯意聯絡及行為分擔，基於「罪證有疑，利
    於被告」之法理，自不能因被告於91年間同意擔任海洋餐坊
    之名義負責人，即應就該餐坊實際負責人於93年間虛報被害
    人乙○○曾於92年度在該餐坊領取薪資之犯行負共同正犯之
    責。
五、綜上所述，本件被告僅為海洋餐坊之名義負責人，並未實際
    參與該餐坊之經營與管理，且被告並無虛偽登載被害人乙○
    ○曾於92年度在該餐坊領取薪資之犯罪動機與目的，則公訴
    人所舉之證據，尚無法證明被告確有共同行使業務登載不實
    文書之犯行，此外，復查無其他積極證據足認被告有公訴人
    所指之犯行，既不能證明被告犯罪，原審揆諸前揭規定，諭
    知被告無罪之判決，自無不合。檢察官提起上訴，認被告應
    成立行使業務登載不實文書罪，指摘原判決不當云云，為無
    理由，應予駁回。
據上論斷，應依刑事訴訟法第368條，判決如主文。
本案經檢察官賴俊雄到庭執行職務。
中　　華　　民　　國　　96　　年　　8 　　月　　29　　日
 　　　　　       刑事第十六庭審判長法　官　葉騰瑞
                                    法　官　楊貴雄
                                    法　官　莊明彰
以上正本證明與原本無異。
不得上訴。
                                    書記官  周素秋
中　　華　　民　　國　　96　　年　　8 　　月　　29　　日
